【裁判字號】    95,訴,279
【裁判日期】    950814
【裁判案由】    搶奪等
【裁判全文】
臺灣嘉義地方法院刑事判決               95年度訴字第279號
公  訴  人  臺灣嘉義地方法院檢察署檢察官
被      告  寅○○
                      號
選任辯護人  王乃民律師
上列被告因搶奪等案件，經檢察官提起公訴（95年度偵字第2386
號、2578號、2722號、2829號、2977號）及移送併辦審理（95年
度偵字第3237號、3338號、3339號），被告於準備程序進行中就
被訴事實均為有罪之陳述，本院合議庭裁定進行簡式審判程序，
判決如下：
    主  文
寅○○連續意圖為自己不法之所有，而搶奪他人之動產處有期徒
刑貳年，緩刑伍年。扣案之Ｔ型扳手壹支沒收。
    事  實
一、寅○○為憂鬱症患者，個性急躁焦慮、智商不高、認知功能
    較差，在無法承受壓力之情形下，受到病情及性格之影響，
    採用違反社會規範之方式發洩情緒並企圖解決問題，在犯下
    本案行為時，對於外界事物之知覺、理會、判斷等能力應較
    普通人顯著減退，屬精神耗弱之人。寅○○為供日後行搶之
    便，意圖為自己不法所有，基於竊盜之概括犯意，於附表1
    所示之時間、地點，以附表1所示之方法，連續竊取附表1所
    示被害人之機車、行動電話得手。復意圖為自己不法之所有
    ，基於搶奪之概括犯意，騎乘所竊如附表1編號1所示之機車
    ，或其所有車牌號碼KJS-233號重型機車，於附表2、3所示
    之時間、地點，趁附表2所示被害人騎乘機車或獨自行走而
    不及防備之際，下手搶奪被害人置於機車腳踏板上或隨身攜
    帶如附表2、3所示之財物。嗣於95年3月28日晚上7時許，為
    警循線於嘉義市○○○街56號前查獲，並扣得T型扳手1支。
二、案經嘉義市警察局及嘉義縣警察局水上分局報請臺灣嘉義地
    方法院檢察署檢察官偵查起訴。
    理  由
一、按除被告所犯為死刑、無期徒刑、最輕本刑為3年以上有期
    徒刑之罪或高等法院管轄第一審案件者外，於法院行準備程
    序進行中，被告先就被訴事實為有罪之陳述時，審判長得告
    知被告簡式審判程序之旨，並聽取當事人、代理人、辯護人
    及輔佐人之意見後，裁定進行簡式審判程序；且受命法官行
    準備程序，與法院或審判長有同一之權限；又簡式審判程序
    之證據調查，不受刑事訴訟法第159條第1項、第161條之2、
    第161條之3、第163條之1及第164條至第170條規定之限制，
    刑事訴訟法第273條之1第1項、第279條第2項前段、第273條
    之2分別定有明文。查本件被告寅○○所犯為死刑、無期
    徒刑、最輕本刑為3年以上有期徒刑以外之罪，且非高等法
    院管轄第一審之案件，經本院合議庭裁定由受命法官行準備
    程序時，被告就被訴事實為有罪之陳述後，復經本院合議庭
    裁定由受命法官獨任行簡式審判程序，是其證據之調查，自
    不受刑事訴訟法第159條第1項、第161條之2、第161條之3、
    第163條之1及第164條至第170條規定之限制，合先敘明。
二、上揭事實，業據被告寅○○自白不諱，核與證人即被害人己○○、子○○證述被竊之情節相符；與證人即被害人庚○○
    、甲○○、乙○○、戊○○、卯○○○、丑○○○、壬○、
    丙○○、丁○○、癸○○○、辛○○○證述被搶之情節無異
    ，並有搜索扣押筆錄、扣押物品目錄表、被害報告書7紙、
    贓物認領保管單6紙、車輛竊盜資料個別查詢報表、照片38
    張等在卷可資佐證，並有被告所有供竊取機車使用之Ｔ型扳
    手1支扣案可資佐證。足認被告所為自白與事實相符，堪可
    採信。本件事證明確，被告犯行均堪認定，應依法論科。
三、按行為後法律有變更者，適用行為時之法律，但行為後之法
    律有利於行為人者，適用最有利於行為人之法律，刑法第2
    條第1項定有明文。本件被告行為後，若干法律已有變更，
    所涉修正前後法律比較及適用之情形，詳如附件所示；綜合
    上述及附件之比較，修正後之規定並非較有利於被告，依修
    正後刑法第2條第1項前段規定，適用舊法。
四、按刑法第321條第1項第3款之攜帶兇器竊盜罪，係以行為人
    攜帶兇器竊盜為其加重條件，此所謂兇器，其種類並無限制
    ，凡客觀上足對人之生命、身體、安全構成威脅，具有危險
    性之兇器均屬之，最高法院79年台上字第5253號著有判例可
    資參照。查本件被告寅○○持以竊盜己○○機車之Ｔ型扳手
    1支尖銳處為金屬材質，有照片可參，被告持以破壞機車鎖
    頭，已據其供述明確，顯見其客觀上足以對人之生命、身體
    、安全構成威脅，為具有相當危險性之物，自屬刑法第321
    條第1項第3款所稱之兇器。是核被告就附表1編號1所為，均
    係犯刑法第321條第1項第3款之攜帶兇器竊盜罪，附表1編號
    2所為，係犯刑法第320條第1項之普通竊盜罪，就附表2、3
    所為，均係犯同法第325條第1項之搶奪罪。又被告多次加重
    竊盜、普通竊盜及搶奪犯行，均時間緊接，方法相同，觸犯
    構成要件相同之罪名，顯係基於概括犯意反覆為之，均為連
    續犯，應依修正前刑法第56條之規定各論以一加重竊盜、搶
    奪罪，並均加重其刑。再被告竊取機車之目的係為便利日後
    行搶以逃避查緝，是其所犯之加重竊盜罪與搶奪犯行間，有
    方法結果之牽連關係，為牽連犯，應依修正前刑法第55條之
    規定從一重之搶奪罪處斷（搶奪及攜帶兇器竊盜罪之法定刑
    度雖相同，惟搶奪罪屬目的行為，情節較重）。另被告為憂
    鬱症患者，個性急躁焦慮、智商不高、認知功能較差，在無
    法承受壓力之情形下，受到病情及性格之影響，採用違反社
    會規範之方式發洩情緒並企圖解決問題，在犯下本案行為時
    ，對於外界事物之知覺、理會、判斷等能力應較普通人顯著
    減退，為上開竊盜、搶奪行為時已達精神耗弱之程度等情，
    有財團法人長庚紀念醫院嘉義分院95年7月27日（95）長庚
    院嘉字第00777號函附鑑定報告書可憑，足見被告衝動控制
    能力減退，對於外界事物之思考、理解、判斷等作用皆明顯
    較常人減退，自由決定意思之能力較薄弱，應為精神耗弱之
    人無疑，爰依修正前刑法第19條第2項規定減輕其刑，並依
    法先加後減輕其刑。檢察官雖僅就被告等所犯附表1、2之犯
    行提起公訴，惟被告所犯附表2之搶奪犯行，與起訴部分有
    連續犯之裁判上一罪關係，已如前述，經公訴人移送併案，
    本院自應併予審理。
五、又辯護意旨以被告主動供出對被害人壬○、癸○○○、丁○○、丙○○、辛○○○部分犯行，應符合自首之要件云云。
    惟按自首以對於未發覺之罪投案而受裁判為要件，如案已發
    覺，則被告縱有陳述自己犯罪之事實，亦祇可謂為自白，不
    能認為自首。而連續犯依（修正前）刑法第56條規定既以一
    罪論，則連續犯罪之一部經發覺後，被告再行供出他部，仍
    為自白，而非自首（最高法院84年度台上字第5553號、83
    年度台上字第3935號、81年度台上字第4703號判決要旨參照
    ）。查被告就其連續搶奪犯行，已先於95年3月28日遭警查
    獲，後始於95年3月29日警方再次訊問時供出對被害人壬○
    、癸○○○、丁○○、丙○○、辛○○○部分犯行，依上開
    說明，僅為自白，而非自首，附此敘明。
六、爰審酌被告年紀尚輕，竟不思以正當途徑獲取財物，竟因缺
    錢即公然行搶，造成多位被害人財產上之損失，嚴重影響社
    會治安，犯罪情節非輕，及被告承認犯行，態度良好且積極
    與起訴書附表1、2、3所示被害人等全數達成和解並已返還
    附表1所竊取之物等一切情狀，有和解書10份及贓物認領保
    管單2張附卷可參，量處如主文所示之刑。末查，被告前未
    曾受有期徒刑以上刑之宣告，於犯罪後與被害人達成和解，
    並盡力賠償被害人之損失，此有和解書附卷可參，足見被告
    經本次罪刑之宣告後，已知所警惕，信無再犯之虞，本院認
    前開對其宣告之刑，以暫不執行為適當，爰宣告緩刑5年，
    以啟自新。扣案之Ｔ型扳手1支，為被告所有，已據其供明
    在卷，且係供犯罪所用之物，爰依刑法第38條第1項第2款之
    規定宣告沒收。
據上論斷，依刑事訴訟法第273條之1第1項、第299條第1項前段
，刑法第2條第1項、第56條（修正前）、第321條第1項第3款、
第325條第1項、第55條後段（修正前）、第19條第2項（修正前
）、第74條第1款、第38條第1項第2款，判決如主文。
本案經檢察官王振名到庭執行職務。
中    華    民    國    95    年    8     月    14    日
                  刑事第二庭    法  官  洪嘉蘭
以上正本證明與原本無異。
如不服本判決，應於判決送達後10日內，向本院提出上訴狀。
中    華    民    國    95    年    8     月    14    日
                                書記官  吳明蓉
附錄本案論罪科刑法條：
中華民國刑法第321條第1項第3款
犯竊盜罪而有左列情形之一者，處六月以上、五年以下有期徒刑
三  攜帶兇器而犯之者。
中華民國刑法第325條第1項
意圖為自己或第 3 人不法之所有，而搶奪他人之動產者，處六月
以上五年以下有期徒刑。
附件：刑法修正施行後新舊法之比較適用
說明：一、【新法】：九十四年一月七日修正，同年二月二日
           公布，九十五年七月一日施行之刑法。
          【舊法】：九十四年一月七日修正，同年二月二日
           公布，九十五年七月一日施行前之刑法。
      二、【最高法院決議】：最高法院九十五年五月二十三
           日第八次刑事庭會議決議。
      三、【高院座談會決議】：臺灣高等法院暨所屬法院九
           因應新修正刑法施行座談會研討結果。
┌──┬──┬───────────┬──┬────────────┐
│編號│條號│新法                  │比較│理由                    │
│    │    ├───────────┤    │                        │
│    │    │舊法                  │結果│                        │
├──┼──┼───────────┼──┼────────────┤
│1   │19I│新條文                │    │舊法「心神喪失」與「精神│
│    │II  │行為時因精神障礙或其他│    │耗弱」之語意極不明確，其│
│    │    │心智缺陷，致不能辨識其│    │判斷標準更難有共識。實務│
│    │    │行為違法或欠缺依其辨識│    │上，欲判斷行為人於行為時│
│    │    │而行為之能力者，不罰。│    │之精神狀態，常須藉助醫學│
│    │    │行為時因前項原因，致其│    │專家之鑑定意見，惟心神喪│
│    │    │辨識行為違法或依其辨識│    │失與精神耗弱概念，並非醫│
│    │    │而行為之能力，顯著減低│    │學上之用語，醫學專家鑑定│
│    │    │者，得減輕其刑。      │    │之結果，實務上往往不知如│
│    │    ├───────────┼──┤何採用，造成不同法官間認│
│    │    │舊條文                │    │定不一致之情形；且為使責│
│    │    │心神喪失人之行為，不罰│    │任能力之概念，其具體標準│
│    │    │。                    │    │予以明文，將現行第一項、│
│    │    │精神耗弱人之行為，得減│    │第二項予以修正，故行為人│
│    │    │輕其刑。              │    │之責任能力，依新舊法規定│
│    │    │                      │    │，均合於第一項不罰，或第│
│    │    │                      │    │二項減輕其刑者，其成立要│
│    │    │                      │    │件及刑罰效果並無變更，自│
│    │    │                      │    │無庸為新舊法比較，應分別│
│    │    │                      │    │適用現行刑法第十九條第一│
│    │    │                      │    │項或第二項。            │
├──┼──┼───────────┼──┼────────────┤
│3   │55  │新條文                │    │刑法修正之後，原屬牽連  │
│    │後段│刪除                  │    │犯之數個犯罪行為，依新  │
│    │    │                      │    │法應數罪併罰，比較修正  │
│    │    │                      │    │前之規定，可依裁判上一  │
│    │    ├───────────┼──┤罪論處，顯然罪刑之處罰  │
│    │    │舊條文                │ˇ  │內容發生變動，按刑法第  │
│    │    │犯一罪而其方法或結果之│    │二條之法律，係指刑罰所  │
│    │    │行為犯他罪名者，從一重│    │依存的整體法律狀態，故  │
│    │    │處斷。                │    │法律有變更應指足以影響  │
│    │    │                      │    │行為的可罰性與法律效果  │
│    │    │                      │    │的法令，因修正而有所變  │
│    │    │                      │    │更而言，此部份之修正，  │
│    │    │                      │    │自屬法律變更，應為新舊  │
│    │    │                      │    │法之比較，經新舊法比較  │
│    │    │                      │    │之結果，以舊法較有利於  │
│    │    │                      │    │行為人，應依舊刑法第五  │
│    │    │                      │    │十五條，從一重處斷（最  │
│    │    │                      │    │高法院決議第五點(三)，高  │
│    │    │                      │    │院座談會決議第九、十四  │
│    │    │                      │    │則）                    │
├──┼──┼───────────┼──┼────────────┤
│4   │56  │新條文                │    │刑法修正之後，原屬連續  │
│    │    │刪除                  │    │犯之數個犯罪行為，依新  │
│    │    │                      │    │法應數罪併罰，比較修正  │
│    │    │                      │    │前之規定，可依裁判上一  │
│    │    │                      │    │罪論處，顯然罪刑之處罰  │
│    │    ├───────────┼──┤內容發生變動，解釋上對  │
│    │    │舊條文                │ˇ  │於刑法第二條第一項之解  │
│    │    │連續數行為而犯同一之罪│    │釋，應包括各種影響罪刑  │
│    │    │名者，以一罪論。但得加│    │加重之規定，按刑法第二  │
│    │    │重其刑至二分之一。    │    │條之法律，係指刑罰所依  │
│    │    │                      │    │存的整體法律狀態，故法  │
│    │    │                      │    │律有變更應指足以影響行  │
│    │    │                      │    │為的可罰性與法律效果的  │
│    │    │                      │    │法令，因修正而有所變更  │
│    │    │                      │    │而言，此部份修正自屬法  │
│    │    │                      │    │律變更，應為新舊法之比  │
│    │    │                      │    │較，經新舊法比較之結果  │
│    │    │                      │    │，以舊法較有利於行為人  │
│    │    │                      │    │，應依舊刑法第五十六條  │
│    │    │                      │    │規定論以一罪，並加重其  │
│    │    │                      │    │刑（最高法院決議第五點  │
│    │    │                      │    │(四)，高院座談會決議第十  │
│    │    │                      │    │四則）                  │
│    │    │                      │    │                        │
├──┼──┼───────────┼──┼────────────┤
│5   │74I│新條文                │    │(一)緩刑係論罪科刑時為促使│
│    │    │受二年以下有期徒刑、  │    │  行為人將來改過遷善，避│
│    │    │拘役或罰金之宣告，而  │    │  免再犯所設，乃在評價行│
│    │    │有下列情形之一，認以  │    │  為人「裁判時」反社會性│
│    │    │暫不執行為適當者，得  │    │  ，具有防衛社會功能而與│
│    │    │宣告二年以上五年以下  │    │  保安處分具有類似效果，│
│    │    │之緩刑，其期間自裁判  │    │  與行為之評價應考量行為│
│    │    │確定之日起算：        │    │  當時及裁判時之法律秩序│
│    │    │一、未曾因故意犯罪受  │    │  有所不同，應以裁判時法│
│    │    │    有期徒刑以上刑之  │    │  律決定緩刑宣告與否。因│
│    │    │    宣告者。          │    │  此，犯罪在新法施行前，│
│    │    │二、前因故意犯罪受有  │    │  新法施行後，緩刑之宣告│
│    │    │    期徒刑以上刑之宣  │    │  ，應適用新法第七十四條│
│    │    │    告，執行完畢或赦  │    │  之規定宣告緩刑及應負之│
│    │    │    免後，五年以內未  │    │  負擔（最高法院決議第七│
│    │    │    曾因故意犯罪      │    │  點）。                │
│    │    │    受有期徒刑以上刑  │    │                        │
│    │    │    之宣告者。        │    │                        │
│    │    ├───────────┼──┤                        │
│    │    │舊條文                │    │                        │
│    │    │受二年以下有期徒刑、  │    │                        │
│    │    │拘役或罰金之宣告，而  │    │                        │
│    │    │有左列情形之一，認為  │    │                        │
│    │    │以暫不執行為適當者，  │    │                        │
│    │    │得宣告二年以上五年以  │    │                        │
│    │    │下之緩刑，其期間自裁  │    │                        │
│    │    │判確定之日起算：      │    │                        │
│    │    │一、未曾受有期徒刑以  │    │                        │
│    │    │    上刑之宣告者。    │    │                        │
│    │    │二、前受有期徒刑以上  │    │                        │
│    │    │    刑之宣告，執行完  │    │                        │
│    │    │    畢或赦免後，五年  │    │                        │
│    │    │    以內未曾受有期徒  │    │                        │
│    │    │    刑以上刑之宣告者  │    │                        │
│    │    │    。                │    │                        │
└──┴──┴───────────┴──┴────────────┘


司法院資訊處製作；財團法人民間司法改革基金會備份。
